【裁判字號】    94,訴,1499
【裁判日期】    950907
【裁判案由】    返還不當得利等
【裁判全文】
臺灣桃園地方法院民事判決              94年度訴字第1499號
原      告  辛○○
上 列 1 人
訴訟代理人  陽文瑜律師
            袁健峰律師
原      告  戊○○    住桃園縣桃園市○○○街273巷15號
            己○○    住桃園縣桃園市○○路403巷8號8樓
            庚○○    住同上
            壬○○    住桃園縣中壢市○○路○段1巷6弄23號5樓
            寅○○    住同上
            丑○○    住同上
            子○○    住同上
上 列 8 人
訴訟代理人  顏武男律師
被      告  丙○○    住桃園縣龜山鄉○○路1280號
訴訟代理人  陳慶瑞律師
上列當事人間返還不當得利等事件，經本院於民國95年8 月17日
言詞辯論終結，判決如下：
    主  文
被告應給付原告新台幣壹佰壹拾貳萬玖仟玖佰肆拾參元，及自民
國九十五年一月七日起至清償日止，按年利率百分之五計算之利
息。
原告其餘之訴駁回。
訴訟費用由被告負擔百分之八十七，餘由原告連帶負擔。
本判決第一項於原告以新台幣參拾柒萬柒仟元為被告供擔保後，
得假執行。但被告如以新台幣壹佰壹拾貳萬玖仟玖佰肆拾參元為
原告預供擔保，得免為假執行。
原告其餘假執行之聲請駁回。
    事  實
甲、原告方面：
壹、聲明：
一、被告應給付原告新台幣（下同）704,000 元，及自原告94年
    12月21日追加起訴狀繕本送達被告翌日起至清償日止，按年
    利率百分之5 計算之利息。
二、被告應返還原告588,523 元，及自原告94年12月21日追加起
    訴狀繕本送達被告翌日起至清償日止，按年利率百分之5 計
    算之利息。
三、願供擔保，請准宣告假執行。
貳、陳述：
一、緣原告之被繼承人施文龍（於民國92年9 月4 日死亡）生前
    於90年6 月22日與被告簽訂不動產買賣契約書（下稱系爭買
    賣契約書），將其所有坐落桃園縣桃園市○○段埔子小段第
    1956-14 、0000-000、1956-18 、0000-000、0000-000地號
    等5 筆土地（下稱系爭土地），以2,200 萬元之價格售予被
    告，並於92年8 月14日將系爭土地所有權移轉登記予被告所
    有。施文龍並應被告要求，於90年8 月1 日將系爭土地連同
    其上鐵皮屋交予被告，並自該日起改由被告依施文龍與第三
    人乙○○於90年5 月31日簽訂租約（下稱系爭舊租約）之約
    定，由其按月向乙○○收取租金35,000元，用以抵付施文龍
    前向被告借款820 萬元（下稱系爭820 萬元借款）之利息，
    經被告向乙○○收取90年8 月起至同年10月止之租金共105,
    000 元，被告並於90年11月2 日與乙○○另行簽訂新租約（
    下稱系爭新租約），約定每月租金32,000元，而自90年11月
    1 日起至系爭土地所有權於92年8 月14日移轉予被告所有之
    前一日止，共由被告向乙○○收取22個月之租金計704,000
    元等情，業經證人乙○○於本件95年6 月28日準備程序期日
    到庭結證明確在卷。合計上開105,000 元租金，再扣除系爭
    舊租約之押金105,000 元後，被告共向乙○○收取租金704,
    000 元（下稱系爭租金）。惟嗣經台灣高等法院於兩造間另
    件93年度上字第456 號給付尾款事件（下稱另件給付尾款事
    件），因被告主張以系爭820 萬元借款自系爭買賣契約於90
    年6 月22日簽約日起，至系爭土地所有權於92年8 月14日移
    轉予被告之前一日即同年8 月13日止之利息計879,534 元（
    下稱系爭借款利息），與其就系爭買賣契約應給付施文龍之
    部分價金為抵銷抗辯，經該件判決認定施文龍仍應計付上開
    期間之系爭借款利息予被告收受，並准被告於該件所為抵銷
    抗辯，則被告自不得再主張以向乙○○收取之系爭租金抵充
    系爭820 萬元借款之利息，其收取系爭租金即無法律上原因
    致原告受有損害而屬不當得利。則被告自應依民法第179 條
    不當得利返還請求權之法律關係，將其所受系爭租金之不當
    得利返還原告。
二、再查依系爭買賣契約書第3 條關於付款方式及其他特約事項
    第5 條約定，有關本件買賣所發生之土地增值稅（下稱系爭
    土地增值稅）由賣方即施文龍負擔，但買方即被告應予代墊
    ，再自其應支付之尾款內扣除，且被告應於系爭土地增值稅
    單核發後3 日內負責代為完納，惟經仲介公司於91年8 月20
    日以存證信函通知被告系爭土地增值稅單業已核發後，被告
    並未依約履行代墊完納系爭增值稅之義務，遲至92年7 月4
    日始代為繳納系爭增值稅，致原告被稅捐主管機關分別課處
    滯納金31,113元、1,863 元、186,648 元、19,474元、16,8
    28元、607 元及2,430 元，合計258,963 元（下稱系爭滯納
    金）。此項滯納金自係因被告遲延履行上開給付義務致原告
    所受之損害，原告自得依民法第231 條第1 項之規定，請求
    被告賠償該項損害。
三、另依系爭買賣契約書第4 條約定，關於被告因本件買賣取得
    系爭土地所有權登記所需之代書費、登記費、公證費（或監
    證費）及應貼印花等費用，均由被告負擔，被告並同意負擔
    因本件買賣所發生之代書費及相關稅費計146,193 元（下稱
    系爭稅費），亦經證人即本件買賣過戶事宜之承辦代書丁○○於本件95年5 月17日、同年6 月28日到庭結證陳明在卷。
    惟因被告並未依約給付系爭稅費而由原告為其代墊給付，則
    原告為被告代墊此項稅費自係無法律上原因而為被告管理事
    務，且其管理並不違反被告本人之意思，屬適法無因管理。
    從而，原告自得依民法第176 條第1 項無因管理之法律關係
    ，請求被告返還系爭稅費146,193 元。
四、又依系爭買賣契約第2 條關於價額及付款表及其他特約事項
    第6 條約定，被告就其應支付之前揭價款2,200 萬元，除應
    於簽約日即90年6 月22日支付第1 期款100 萬元，於稅單核
    發後3 日內給付300 萬元，再於地政機關產權登記完成時給
    付820 萬元（此部分以施文龍生前欠被告之系爭820 萬元借
    款抵付）外，就施文龍生前以系爭土地向中華商業銀行抵押
    貸款980 萬元（下稱系爭抵押貸款）部分，並應由被告以其
    名義向銀行申辦貸款，以借新還舊方式於貸款撥款當日予以
    代償，關於系爭820 萬元之借款債務即一併清除，並同時辦
    理上開抵押權塗銷登記。且系爭土地所有權係於92年8 月14
    日移轉予被告所有，為被告所不爭執，惟被告並未依約履行
    上開借新還舊之付款義務，且遲至93年2 月23日始清償上開
    抵押貸款，致原告因而額外支付92年8 月、同年10至12月及
    93年2 月份之系爭抵押貸款利息共183,367 元（下稱系爭利
    息）。此項利息支出自係因被告遲延履行上開給付義務所生
    之損害，原告自得請求被告賠償。
五、綜上，被告應返還或給付之金額合計為1,292,523 元（原告
    前揭聲明將上開請求金額分為2 項標示，惟其請求被告給付
    者均為金錢債務，爰予合併為1 項）。且因施文龍已於92年
    9 月4 日死亡，應由其繼承人即原告辛○○、戊○○、己○○、庚○○、壬○○及施淑芬共同繼承其權利義務，且施淑
    芬亦於93年5 月20日死亡，應由其繼承人即原告寅○○、丑
    ○○、子○○共同繼承其權利義務。爰提起本件訴訟，請求
    被告給付1,292,523 元及遲延利息而判決如前揭訴之聲明。
參、證據：提出系爭買賣契約書、房店屋租賃契約書、本院92年
    度重訴字第320 號民事判決、臺灣高等法院93年度上字第45
    6 號判決、最高法院94年度台上字第723 號裁定、施文龍死
    亡證明書、施淑芬相驗屍體證明書、施文龍及施淑芬之繼承
    系統表、房屋租賃契約書、被告於另件訴訟之民事答辯狀、
    中華商業銀行放款客戶還款繳息查詢單、費用明細表、存摺
    、存證信函各1 件、計算表4 張、房地產登記費用表5 張、
    系爭土地及建物登記第二類謄本6 張、土地增值稅繳納書7
    張、代書費及相關稅費單據21張為證，並聲請訊問證人癸○○、乙○○、丁○○。
乙、被告方面：
壹、聲明：
一、原告之訴及假執行之聲請均駁回。
二、如受不利之判決，願供擔保請准宣告免為假執行。
貳、陳述：
一、按「除別有規定外，確定之終局判決就經裁判之訴訟標的，
    有既判力。」民事訴訟法第400 條第1 項定有明文。是於言
    詞辯論終結前已發生之事實於判決確定後，不得再另行起訴
    主張，且所謂既判力，不僅關於其言詞辯論終結前所得之攻
    擊防禦方法有之，即其當時得提出而未提出之攻擊方法亦有
    之。經查關於施文龍於90年11月1 日將系爭土地交付被告，
    並由被告自90年11月起收取系爭租金之事實，業經兩造於另
    件給付尾款事件為攻防主張，並經該件判決認定在案。是關
    於被告收受系爭租金部分，如有不當得利或租金多寡之爭議
    ，原告自應在另件給付尾款訴訟中為主張，其於該件判決確
    定前既未主張，並另於本件起訴請求被告給付，顯違前揭法
    文關於既判力之規定，其起訴自違反民事訴訟法第249 條第
    1 項第7 款之規定而不合法，應予駁回。又被告既自90年11
    月1 日即因施文龍依約交付而占有系爭土地，則被告收取系
    爭租金自非不當得利。原告誤認被告收取系爭租金係用以抵
    償系爭820 萬元借款債務之利息，並以上開利息業經另件判
    決認定予以抵扣而主張被告收取系爭租金704,000 元為不當
    得利，自屬誤會。
二、原告主張被告應給付未依約代墊系爭土地增值稅所延生之系
    爭滯納金258,963 元，惟依土地法第182 條規定，土地增值
    稅應向出賣人徵收之，且依系爭買賣契約第4 條第2 項約定
    ，系爭土地增值稅應由賣方即施文龍負擔，如被告予以代墊
    ，則得自應付款內逕予扣除。是依上開法律及系爭買賣契約
    之約定，系爭增值稅均應由施文龍自行支付，關於被告代墊
    之約定僅係補充規定，則被告自無代墊系爭土地增值稅之義
    務。另原告所提前揭存證信函僅係催告被告給付價金，並未
    要求或催告被告代墊系爭土地增值稅，是原告據以主張被告
    遲延履行代墊系爭土地增值稅之義務，自無依據，其主張因
    而延生之系爭滯納金258,963 元應由被告負擔而請求被告給
    付，顯無理由。
三、至於原告所指其代被告墊付之系爭稅費146,193 元，除其中
    29,031元、41,631元依約應由被告負擔，被告亦同意負擔該
    部分費用外，其餘部分均非被告依約應負擔之相關稅費，被
    告亦未同意負擔，證人即上開承辦代書丁○○陳稱被告同意
    負擔，並不足採。另原告主張其曾因被告遲延履行前揭借新
    還舊之義務，致其額外支出系爭820 萬元借款之92年8 月、
    10月、11月、12月及93年2 月之利息計183,367 元部分，既
    僅提出中華商業銀行放款客戶還款繳息查詢單為證，自僅能
    證明該5 個月份曾繳納利息之事實，而無法證明該部分利息
    係由原告所繳納，是其請求被告給付此部分利息，亦無理由
    。綜上，爰請求判決如前揭聲明。
參、證據：聲請訊問證人甲○○。
丙、本院依職權調閱本院92年度重訴字第320 號兩造另件給付尾
    款事件卷宗全卷。
    理  由
壹、程序部分：
    按訴狀送達後，原告不得將原訴變更或追加他訴，但經被告
    同意，或擴張或減縮應受判決事項之聲明者，不在此限，民
    事訴訟法第255 條第1 項第1 款、第3 款亦有明文。經查，
    本件原告起訴，其訴之聲明第2 項原係基於系爭買賣契約之
    約定，請求被告返還其代墊之系爭滯納金及稅費而請求被告
    給付490,197 元，嗣於本件94年12月21日準備程序期日，當
    庭具狀就該部分本於同一基礎事實，追加請求被告返還系爭
    利息而擴張此部分請求金額為721,381 元，並就其訴之聲明
    第1 、2 項所請求金額之利息起算日自起訴狀繕本送達被告
    翌日起至清償日止，按年利率百分之5 計算之利息，減縮為
    自該追加起訴狀繕本送達被告翌日起至清償日止，按年利率
    百分之5 計算之利息；再於95年6 月28日準備程序期日，當
    庭具狀就上開第2 項聲明之請求金額減縮為588,523 元。被
    告於本件95年8 月17日言詞辯論期日並當庭同意原告為上開
    追加，是依前開規定，原告前揭追加或擴張縮減訴之聲明，
    自無不合，應予准許。
貳、實體部分：
一、原告主張其被繼承人施文龍於92年9 月4 日死亡，其遺產應
    由原告辛○○、戊○○、己○○、庚○○、壬○○及施淑芬
    共同繼承，惟施淑芬亦於93年5 月20日死亡，其遺產應由原
    告寅○○、丑○○、子○○共同繼承。且施文龍生前於90年
    6 月22日與被告簽訂系爭買賣契約書，將其所有系爭土地以
    2,200 萬元售予被告，於92年8 月14日辦畢所有權移轉登記
    ，並應被告要求於90年8 月1 日將系爭土地連同其上鐵皮屋
    交予被告，並自該日起改由被告向承租人乙○○合計收取70
    4,000 元之租金，用以抵付施文龍前向被告借用系爭820 萬
    元借款之利息，惟台灣高等法院於兩造另件給付尾款事件既
    認定施文龍仍應給付上開簽約日起至所有權移轉完成日止之
    系爭借款利息879,534 元，並肯認被告所為抵銷抗辯，則被
    告收取上開704,000 元租金即屬不當得利，應返還予原告。
    且被告未依約履行代墊系爭土地增值稅之義務致生系爭滯納
    金258,963 元，又未依約履行前揭借新還舊之付款義務，致
    原告額外支出系爭利息183,367 元，應依民法第231 條第1
    項規定，賠償原告所受系爭滯納金及利息之損害。另被告未
    依約及其承諾給付系爭稅費而由原告為其代墊，應依無因管
    理之規定，返還原告為其代墊之系爭稅費146,193 元。爰依
    上開法律關係，請求被告給付1,292,523 元及遲延利息等語
    ，並為如前揭聲明所示。
二、被告則以原告就其請求系爭租金704,000 元之部分，違反民
    事訴訟法第400 條第1 項關於既判力之規定，其此部分起訴
    不合法。且被告係因施文龍生前於90年11月1 日依約交付而
    占有系爭土地，則被告收取系爭租金自非不當得利。又依系
    爭買賣契約約定，被告並無代墊系爭土地增值稅之義務，原
    告亦未催告被告代墊系爭土地增值稅，不得請求被告給付系
    爭滯納金258,963 元。另系爭稅費146,193 元，除其中29,0
    31元、41,631元應由被告負擔，被告亦同意負擔該部分費用
    外，其餘部分非被告應負擔，被告亦未同意負擔，原告不得
    請求被告給付該部分稅費。且原告未舉證證明其曾支出系爭
    利息183,367 元，不得請求被告給付該部分利息等語，資為
    抗辯，並為如前揭聲明所示。
三、原告主張其被繼承人施文龍於92年9 月4 日死亡，其遺產應
    由原告辛○○、戊○○、己○○、庚○○、壬○○及施淑芬
    共同繼承，惟施淑芬亦於93年5 月20日死亡，其遺產應由原
    告寅○○、丑○○、子○○共同繼承。施文龍生前於90年6
    月22日與被告簽訂系爭買賣契約書，將其所有系爭土地以2,
    200 萬元售予被告，於92年8 月14日辦畢所有權移轉登記，
    被告並於90年11月2 日與系爭土地承租人乙○○簽訂租約，
    約定每月租金32,000元而自90年11月1 日起按月向乙○○收
    取租金，及台灣高等法院於兩造另件給付尾款事件認定施文
    龍仍應給付其生前向被告借用系爭820 萬元借款，自系爭買
    賣契約於90年6 月22日簽訂日起至系爭土地所有權移轉予被
    告前一日即92年8 月13日止之利息879,534 元，並肯認被告
    於該件所為抵銷抗辯，且因系爭土地增值稅未依期繳納所延
    生之系爭滯納金258,963 元係由原告繳納，被告遲至93年2
    月23日始履行前揭借新還舊之付款義務，系爭稅費146,193
    元亦係由原告給付等情，業據其提出系爭買賣契約書、房店
    屋租賃契約書、本院92年度重訴字第320 號民事判決、臺灣
    高等法院93年度上字第456 號判決、最高法院94年度台上字
    第723 號裁定、施文龍死亡證明書、施淑芬相驗屍體證明書
    、施文龍及施淑芬之繼承系統表、房屋租賃契約書、被告於
    另件給付尾款事件民事答辯狀、中華商業銀行放款客戶還款
    繳息查詢單、費用明細表、存摺、存證信函各1 件、計算表
    4 張、房地產登記費用表5 張、系爭土地及建物第二類謄本
    6 張、土地增值稅繳款書7 張、代書費及相關稅費單據21張
    為證，並為被告所不爭執，堪信為真實。惟原告主張被告向
    承租人乙○○收取之租金數額為704,000 元，且被告收取系
    爭租金係不當得利，及被告有依約履行代墊系爭土地增值稅
    及前揭借新還舊之付款義務，因系爭土地增值稅未依期繳納
    所生系爭滯納金258,963 元，及原告支出之系爭利息183,36
    7 元，均屬被告遲延履行該項代墊及借新還舊義務致原告所
    受之損害，另系爭稅費146,193 元均應由被告負擔等語，則
    為被告以前詞所否認。是本件應審究之爭點為：（一）被告
    向乙○○收取之租金數額為若干？被告有無收取該項租金之
    權利？其收取該租金是否構成不當得利？（二）依系爭買賣
    契約約定，被告有無代墊系爭土地增值稅之義務？系爭滯納
    金是否因被告遲延履行該項代墊義務致原告所受之損害？（
    三）原告是否曾支出系爭利息183,367 元？該項利息是否係
    被告遲延履行前揭借新還舊義務致原告所受之損害？（四）
    系爭稅費14 6,193元是否均應由被告負擔？爰分論如下。
四、經查：
（一）原告主張其被繼承人施文龍生前已於90年8 月1 日將系爭
      土地交付被告，並改由被告自該日起，依系爭舊租約之約
      定，按月向承租人乙○○收取租金35,000元，被告並於90
      年11月2 日與乙○○另行簽訂系爭新租約，自90年11月1
      日起至92年8 月止，按月向乙○○收取租金32,000元，固
      據其提出系爭舊租約及新租約各1 件，並聲請訊問證人乙○○為證。惟依乙○○於本件95年5 月17日準備程序期日
      到庭結證略稱：伊一開始係向原告辛○○承租系爭土地上
      門牌號碼為桃園縣桃園市○○路49號房屋，後來辛○○表
      示系爭土地已出售給被告，故租金自90年11月1 日起改為
      被告收取，在此之前租金均係由原告辛○○之小妹庚○○
      向伊收取，伊付予原告之租金均為35,000元，從伊與被告
      另簽訂系爭新租約而自90年11月1 日將租金改付給被告後
      ，租金即改為每月32,000元，嗣後租金有再降為每月25,0
      00元，但係自何月份開始調降，伊不確定等語（參本院卷
      第160 至161 頁）。足認乙○○係自90年11月1 日起，始
      因與被告另行簽訂系爭新租約而改支付租金予被告收受，
      每月支付之租金為32,000元。另依卷附系爭新租約（參本
      院卷第12至13頁）所載，該租約除約定租金應於每月1 日
      支付外，並無任何將租金自32,000元調降為25,000元之記
      載，再參被告於兩造另件給付尾款事件，於92年9 月17日
      所提答辯狀及其後附向乙○○收取上開租金之明細表所載
      （參該件卷第29至36頁、第54頁），被告於該件自認其係
      自92年3 月1 日起始將上開每月租金調降為25,000元。綜
      合以觀，應認被告係自90年11月1 日起，至系爭土地所有
      權於92年8 月14日移轉予被告之日止，均按月向乙○○收
      取上開租金，其中自90年11月1 日起至92年2 月底止，共
      16個月之每月租金為32,000元，自92年3 月1 日起至同年
      8 月止，共6 個月之每月租金為25,000元，是合計被告於
      上開期間所收取之租金數額為662,000 元（計算式：32,0
      00×16＋25,000×6 ＝662,000） ，經扣除應返還予乙○○之系爭舊租約押金105,000 元，其餘額為557,000 元。
（二）另查林文端於上開準備程序期日，雖因原告當庭詢以在90
      年11月1 日與被告簽訂系爭新租約前，是否曾付過租金給
      被告而答稱好像有付過幾個月，惟正確月份伊不清楚，當
      時是原告辛○○表示要抵付向被告借款之利息，故租金改
      由被告收取等語（參本院卷第161 頁）。惟伊就是否確於
      簽訂系爭新租約前即支付租金予被告，既無法明確肯定，
      且究曾支付過幾個月，亦未能明確回答，所述並與其前揭
      明確證述相左，是伊此部分證述自不足採信。參以卷附由
      施文龍與乙○○所簽訂之系爭舊租約（參本院卷第81至83
      頁）亦無任何自90年8 月1 日起即改由被告向乙○○收取
      上開租金之記載，及原告於兩造另件給付尾款事件係主張
      施文龍至遲已於90年11月1 日將系爭土地交付被告，並稱
      上開租金自90年7 月起即改由被告向乙○○收取（參該件
      卷第262 頁、第264 頁），顯與其於本件主張施文龍係在
      同年8 月1 日交付系爭土地，並自該日起改由被告向乙○○收取上開租金之主張不符，則施文龍生前是否確曾與被
      告約定自90年8 月1 日起改由被告向乙○○收取上開租金
      ，顯有疑問。此外，原告復未舉證證明被告確自該日起向
      乙○○收取該部分租金，是原告此部分主張自無可採。另
      依上開事證所示，既足認被告自92年3 月1 日起將上開租
      金自每月32,000元再調降為25,000元，並改依調降後之租
      金數額向乙○○收取上開期間租金，則原告主張被告於該
      期間亦係按月向乙○○收取32,000元租金，亦無可採。
（三）另查關於被告曾於施文龍生前與其約定以被告向乙○○收
      取之上開租金抵付施文龍生前向被告借用系爭820 萬元借
      款之應付利息，業據被告於兩造另件給付尾款事件之前揭
      答辯狀內自承在卷（參該件卷第32至33頁、第54頁），核
      與原告前揭主張相符，堪信屬實。另參被告與施文龍於系
      爭買賣契約第2 條關於前揭價金支付方式，及其他特約事
      項第6 條約定於系爭土地所有權移轉予被告前，施文龍仍
      應按時支付其向被告借用系爭820 萬元借款之利息，應認
      關於系爭820 萬元借款之利息，施文龍與被告係同時約定
      以被告收取上開租金抵付，並仍由施文龍按月給付利息之
      方式為清償，自屬重複約定。且關於系爭820 萬元借款自
      90年6 月22日簽訂系爭買賣契約之日起至前揭所有權移轉
      前一日即92年8 月13日止之利息，既經被告於上開另件給
      付尾款事件，依其期間計算而為抵銷抗辯，並經該件判決
      予以採認而扣減被告應給付之尾款確定，則被告自不得再
      主張有權收取上開租金抵充前揭期間之借款利息，其收取
      上開期間之利息557,000 元自無法律上原因而屬不當得利
      。又被告既於施文龍生前與其約定由被告向乙○○收取上
      開期間之租金，用以抵付施文龍前向被告借用系爭820 萬
      元借款之利息，則依民法第373 條但書規定，被告自不得
      主張其因施文龍交付系爭土地而當然取得向乙○○收取上
      開租金之權利，是被告以其業已因施文龍交付系爭土地而
      取得向乙○○收取上開租金之權利，非屬不當得利，自屬
      誤會。從而，原告主張其得依民法第179 條不當得利返還
      請求權之法律關係，請求被告返還該部分不當得利557,00
      0 元，自屬有據。
（四）原告於本件既係依民法第179 條不當得利返還請求權之法
      律關係，請求被告返還其向乙○○收取上開租金之不當得
      利，其訴訟標的自與原告於兩造另件給付尾款事件，係本
      於系爭買賣契約所約定之尾款給付請求權，請求被告給付
      該項尾款之訴訟標的不同，自無民事訴訟法第400 條第1
      項關於既判力規定之適用問題，被告辯稱原告此部分起訴
      違反既判力之規定，亦屬誤會。
五、次查，關於系爭土地所有權移轉予被告時所發生之系爭土地
    增值稅雖由賣方即施文龍負擔，惟應先由被告代墊，並自被
    告應支付之尾款扣除，此參卷附系爭買賣契約第4 條關於產
    權移轉及其他特約事項第5 條之約定（參本院卷第10至11頁
    ）即明，是原告主張被告有負責代墊系爭土地增值稅之義務
    ，自屬有據；被告辯稱上開約定僅係補充規定，其無代墊系
    爭土地增值稅之義務，顯與上開條款之明文約定不符，自無
    可採。另依卷附存證信函（參本院卷第143 頁）所示，系爭
    土地之仲介人員鄭貴明已於91年8 月20日寄發存證信函，將
    系爭土地增值稅之稅單業已核發，並已領回該稅單等情通知
    被告，此為被告所不爭執，則被告依約即負有接續辦理代墊
    系爭土地增值稅之義務，自不得諉稱上開存證信函並未催告
    其代墊系爭土地增值稅。而被告係遲至92年7 月4 日始代墊
    繳納系爭土地增值稅，因而延生系爭滯納金共258,963 元，
    亦有前揭土地增值稅繳款書7 張附於本院卷（參本院卷第30
    至33頁）可稽，並為被告所不爭執。則系爭滯納金自係因被
    告遲延履行前揭代墊義務致原告所受之損害，原告主張被告
    應依民法第231 條第1 項之規定，賠償因其給付遲延致原告
    所受系爭滯納金之損害，自屬有據。
六、另查：
（一）依系爭買賣契約第2 條關於價額及付款表及其他特約事項
      第6 條約定（參本院卷第10至11頁），被告就其應支付之
      價款2,200 萬元，除應於簽約日即90年6 月22日支付第1
      期款100 萬元，於稅單核發後3 日內給付300 萬元，再於
      地政機關產權登記完成時給付820 萬元（此部分以施文龍
      生前欠被告之系爭820 萬元借款抵付）外，就施文龍生前
      以系爭土地向中華商業銀行設定抵押之系爭抵押貸款部分
      ，並應由被告以其名義向銀行申辦貸款，以借新還舊方式
      於貸款撥款當日予以代償，關於系爭820 萬元借款債務即
      一併清除，並同時辦理上開抵押權塗銷登記。而系爭土地
      所有權係於92年8 月14日辦理過戶予被告所有，被告則遲
      至93年2 月23日始辦理上開借新還舊之付款義務而清償上
      開抵押貸款，既為被告所不爭執，則依卷附原告所提中華
      商業銀行放款客戶還款繳息查詢單（參本院卷第92頁）所
      載，原告主張其因而額外支付92年10月、11月、12月及93
      年2 月之利息各37,153元、35,954元、37,153元及35,954
      元，自屬有據。
（二）惟系爭土地所有權既係於92年8 月14日移轉予被告所有，
      則依上開約定，關於系爭抵押貸款之利息，自應自該日起
      始由被告以前揭方式清償（代償），是至該日前一日即同
      年8 月13日止之利息，自應由原告自行負擔，原告請求被
      告負擔此部分利息，自屬無據。經計算該部分貸款利息為
      15,580元（計算式：37,153×13/31 ＝15,580，元以下4
      捨5 入）。從而，原告主張其得依民法第231 條第1 項給
      付遲延規定，請求被告給付上開92年8 月14日起至同月底
      止之利息21,573元（計算式：37,153－15,580＝21,573）
      、同年10月、11月、12月及93年2 月之利息各37,153元、
      35,954元、37,153元、35,954元，共計167,787 元（計算
      式：21,573＋37,153＋35,954＋37,153＋35,954＝167,78
      7） ，亦屬有據。
七、再查，依系爭買賣契約第4 條約定，關於被告因本件買賣取
    得系爭土地所有權登記所需之代書費、登記費、公證費（或
    監證費）及應貼印花等費用，均由被告負擔，此參上開條款
    之約定即明。且被告同意負擔因本件買賣所發生之系爭稅費
    146,193 元，亦經證人即承辦本件買賣過戶事宜之代書丁○○於本件95年5 月17日、同年6 月28日到庭結證陳明在卷。
    參酌系爭買賣契約其他特約事項第2 條、第4 條約定，被告
    確與施文龍約定以坐落系爭土地上之部分房屋辦理自用住宅
    增值稅，由施文龍擔任起造人，惟建造房屋之一切費用及包
    括保存登記費用均由被告負擔等情，則被告同意負擔系爭稅
    費146,193 元，核與前揭約定內容相符，是證人丁○○上開
    證詞自堪信為真實；被告空言否認，自無可採。又因被告未
    依約給付系爭稅費而由原告代為墊付，既為被告所不爭執，
    則原告主張其代被告墊付系爭稅費係無法律上原因而為被告
    管理事務，且其管理不違反被告本人之意思，屬適法無因管
    理，自屬可採。從而，原告主張依民法第176 條第1 項無因
    管理之法律關係，請求被告返還系爭稅費146,193 元，自屬
    有據。被告辯稱除其同意支付之上開29,031元、41,631元外
    ，系爭稅費之其餘部分不應由其負責給付，核無可取。綜上
    原告得請求被告給付之金額為1,129,943 元（計算式：557,
    000 ＋258,963 ＋167,787 ＋146,193 ＝1,129,943） 。
八、末按給付無確定期限者，債務人於債權人得請求給付時，經
    其催告而未為給付，自受催告時起，負遲延責任。其經債權
    人起訴而送達訴狀，或依督促程序送達支付命令，或為其他
    相類之行為者，與催告有同一之效力；遲延之債務，以支付
    金錢為標的者，債權人得請求依法定利率計算之遲延利息；
    應付利息之債務，其利率未經約定，亦無法律可據者，週年
    利率為百分之5 ，民法第229 條第2 項、第233 條第1 項前
    段、第203 條分別定有明文。本件係以支付金錢為標的，則
    依上揭法律規定，原告就被告應給付之金額部分，請求自原
    告94年12月21日追加起訴狀繕本送達被告（該追加起訴狀繕
    本係於94年12月27日寄存送達於被告住所轄區之桃園縣政府
    警察局龜山分局大林派出所，依法應於95年1 月6 日發生送
    達於被告之效力）之翌日即95年1 月7 日起至清償日止，按
    法定利率即週年利率百分之5 計算之利息，自屬有據。
九、綜上所述，原告提起本件訴訟，本於前揭法律關係，請求被
    告給付1,129,943 元及自95年1 月7 日起至清償日止，按年
    利率百分之5 計算之利息，為有理由，應予准許；其逾此範
    圍之請求則無理由，應予駁回。
十、假執行之宣告：
    兩造分別陳明願供擔保，請准宣告假執行及免為假執行，經
    核就原告勝訴部分，均無不合，爰分別酌定相當之擔保金額
    准許之。至於原告敗訴部分，其假執行之聲請並無依據，爰
    併予駁回。
十一、本件事證已臻明確，兩造其餘主張陳述及所提證據，經核
    與本件判決之結果均無影響，爰不另一一論述，併此敘明。
十二、結論：本件原告之訴為一部有理由，一部無理由，依民事
      訴訟法第79條、第85條第2 項，第390 條第2 項、第392
      條第2 項，判決如主文。
中    華    民    國    95    年    9     月    7     日
                  民事第一庭  審判長法  官  郭琇玲
                                    法  官  賴惠慈
                                    法  官  陳勇松
以上正本係照原本作成。
如對本判決上訴，須於判決送達後20日內向本院提出上訴狀。
中    華    民    國    95    年    9     月    7     日
                                    書記官  蔡佳玲


司法院資訊處製作；財團法人民間司法改革基金會備份。
